【裁判字號】    99,訴,91
【裁判日期】    990407
【裁判案由】    確認債權不存在
【裁判全文】
臺灣臺北地方法院民事判決                99年度訴字第91號
原      告  乙○○○○○○○
訴訟代理人  郭芳宜律師
被      告  戊○○○
訴訟代理人  己○○
上列當事人間請求確認債權不存在事件，本院於民國99年3 月17
日言詞辯論終結，判決如下：
    主      文
原告之訴駁回。
訴訟費用由原告負擔。
    事實及理由
壹、程序方面：
    按確認法律關係之訴，非原告有即受確認判決之法律上利益
    者，不得提起之，民事訴訟法第247條第1項前段定有明文。
    又所謂即受確認判決法律上利益，係指因法律關係之存否不
    明確，致原告在私法上之地位有受侵害之危險，而此項危險
    得以對於被告之確認判決除去之者而言（最高法院42年台上
    字第1031號判例意旨參照）。查被告曾持原告所簽發之支票
    6紙（票號分別為：WH0000000、WH0000000、WH0000000、BC
    0000000、WH0000000、WH0000000 ）（下合稱系爭支票）向
    本院聲請發支付命令，本院於民國88年10月5 日核發88年度
    促字第43458 號支付命令（下稱系爭支付命令）並已確定，
    被告另於94年8月2日以系爭支付命令向本院聲請換發本院94
    年度執酉字第29291 號債權憑證之事實，業據原告提出系爭
    支付命令及確定證明、被告換發債權憑證聲請狀、債權憑證
    （見本院卷第9 頁至第13頁）附卷可稽，並經本院調閱88年
    度促字第43458號支付命令卷宗、94年度執字第29291號執行
    卷宗查明屬實，惟原告主張被告就系爭支票債權已因時效而
    消滅，及兩造間無原因關係存在，是兩造間究有無上開債之
    關係存在即屬不明確，有致原告在私法上之地位受侵害之危
    險，而此項危險得以確認判決除去。故原告主張其就本件確
    認訴訟有請求確認之法律上利益，自屬有據，合先敘明。
貳、實體方面：
一、原告主張：被告曾持原告所簽發之系爭支票，向本院聲請發
    系爭支付命令，該支付命令已於88年11月1 日確定，而被告
    聲請系爭支付命令係本於系爭支票行使票據之權利，依民法
    第137條之規定，其時效因中斷而重行起算之時效期間應為5
    年，自88年11月2日起算至93年11月2日業已屆滿，被告延至
    94年8月2日聲請換發債權憑證時，系爭支票權利已罹於時效
    而消滅。又原告並不認識被告，關於借款之事，為原告之夫
    所為，原告完全不知情，被告抗辯系爭支票原因關係為借貸
    ，自應由被告就此負舉證之責，而被告所舉證人丁○○○丙
    ○○○證述不實，不足採信等語，並聲明：確認被告持有原
    告簽發如附表所示6紙支票之支票債權及利息債權不存在。
二、被告則以：系爭支票為當事人間消費借貸關係存在之證明，
    被告聲請發支付命令及換發債權憑證均為行使權利之意思表
    示，被告依票據法第22條第4 項所規定之利益償還請求權之
    時效，應依民法第125 條所規定15年計算，尚未罹於時效。
    縱被告票據上權利之時效消滅，惟系爭支票為原告親手交付
    被告以借款之用，此由被告於88年間，以系爭支票為由，向
    本院聲請對原告核發支付命令，因原告未聲明異議而確定可
    證原告亦認系爭支票債務為其所有，且由證人丁○○○丙○
    ○○證述可知，原告與被告間確有借款關係存在等語置辯。
    並聲明：原告之訴駁回。
三、查原告主張其曾簽發如附表所示之系爭支票予被告，被告曾
    持系爭支票向本院聲請發支付命令，本院於88年10月5 日核
    發系爭支付命令予原告並已確定，被告另於94年8月2日以系
    爭支付命令向本院聲請換發本院94年度執酉字第29291 號債
    權憑證之事實，業據原告提出系爭支付命令及確定證明、被
    告換發債權憑證聲請狀、債權憑證（見本院卷第9 頁至第13
    頁）在卷足憑，並經本院調閱88年度促字第43458 號支付命
    令卷宗、94年度執字第29291 號執行卷宗查明屬實，且為被
    告所不爭執，自堪信為真實。
四、原告主張被告就系爭支票之權利已罹於時效而消滅，及原告
    並不認識被告，關於借款之事，為原告之夫所為，原告完全
    不知情，而請求確認被告持有原告簽發如附表所示6 紙支票
    之支票債權及利息債權不存在等語，則為被告所否認，並以
    前揭情詞置辯。是本件主要爭點厥為：(一)系爭支票債權是否
    因罹於時效而消滅？(二)原告簽發系爭支票予被告是否存有原
    因關係？茲論述如下：
  (一)系爭支票債權是否因罹於時效而消滅？
    按時效完成後，債務人得拒絕給付。此為民法第144 條所明
    定。是消滅時效完成之效力，不過發生拒絕給付之抗辯權，
    並非使請求權當然消滅，債務人若不行使其抗辨權，法院自
    不得以消滅時效業已完成，即認請求權已歸消滅（最高法院
    29年上字第1195號判例參照）。則被告持有系爭支票之票據
    權利請求權，縱因時效而消滅，僅在被告向原告行使票據權
    利時，原告得以時效抗辯拒絕給付而已，並非被告之票據權
    利不存在。是原告以此為由，主張被告就系爭支票之權利已
    消滅，聲請確認兩造間系爭支票債權及利息債權不存在，顯
    屬有誤，應非可採。
  (二)原告簽發系爭支票予被告是否存有原因關係？
    1.按票據乃文義證券及無因證券，票據上之權利義務，悉依
      票上所載文義定之，與其基礎之原因關係各自獨立，票據
      上權利之行使，不以其原因關係存在為前提，執票人行使
      票據上權利時，就其基礎之原因關係確係有效存在，不負
      舉證責任。若票據債務人以自己與執票人間所存抗辯之事
      由，對抗執票人，依票據法第13條規定觀之，應由票據債
      務人就該抗辯事由負舉證之責任。本件系爭支票既已將應
      記載之事項載明，完成發票行為，被告處於得行使票據權
      利之狀態，則就阻礙其行使票據權利之原因關係是否存在
      之事實，自應由票據債務人即原告舉證證明（最高法院95
      年度台簡上字第15號判決意旨參照）。
    2.經查，原告曾簽發如附表所示之系爭支票予被告，被告曾
      持系爭支票，於88年10月1 日向本院聲請對原告核發支付
      命令，本院於88年10月5 日核發系爭支付命令予原告，該
      支付命令於88年10月11日合法送達予原告，原告未曾聲明
      異議而已確定之事實，有系爭支付命令及確定證明（見本
      院卷第11頁至第12頁）附卷可考，且經本院調閱88年度促
      字第43458 號支付命令卷宗查明無訛，堪認系爭支票應記
      載事項已完備，並已完成發票行為，被告即處於得行使票
      據權利之狀態，且原告亦不否認其為系爭支票之債務人，
      而僅以原因關係為抗辯，則揆諸前開說明，自應由原告就
      其簽發系爭支票之原因關係不存在負舉證之責。又原告同
      意證人甲○○發系爭支票，以向被告借貸之事實，業據原
      告於當事人訊問程序中陳述：「上面支票不是我簽的，印
      章是我的，我從未跟別人借過錢，是因為我先生經營一間
      首都廣告公司，需要支票週轉，我先生以前就是退票拒絕
      往來戶，所以用我的支票，去用我的名義申請支票帳戶時
      有跟我說，我有把我的印章交給我先生去開票…。」等語
      （見本院卷第59頁反面），核與證人即原告之夫甲○○稱
      ：系爭支票為伊親筆簽的，因為被告之夫跟伊說如果伊開
      的廣告公司需要借錢可以跟被告借，伊帶著空白支票到被
      告家中，看借多少錢再於被告家中填寫，填完票後交給被
      告，被告再將現金交給伊，系爭支票伊均有拿到錢等語（
      見本院卷第60頁反面至第61頁）。堪認證人甲○○被告間
      之消費借貸關係即為原告交付被告系爭支票之原因關係，
      被告取得原告所簽發之系爭支票並非無原因關係。是原告
      以其不認識被告，關於借款之事，為原告之夫所為，原告
      完全不知情等語，而請求確認被告持有原告簽發如附表所
      示6 紙支票之支票債權及利息債權不存在，要非足採。又
      被告為20年11月5 日出生，且持系爭支票向被告借貸之人
      為原告之夫，被告乃誤認原告為消費借貸契約之借用人，
      進而抗辯消費借貸關係存在於兩造間，然被告持有系爭支
      票既本有其原因關係，則縱被告抗辯系爭支票原因為兩造
      間之消費借貸契約為不可採，但仍無礙被告對原告系爭支
      票債權存在之事實。
    3.綜上，原告以其不認識被告，關於借款之事，為原告之夫
      所為，原告完全不知情等語，而請求確認被告持有原告簽
      發如附表所示6 紙支票之支票債權及利息債權不存在，應
      無理由。
五、綜上所述，被告持有系爭支票之票據權利請求權，縱因時效
    而消滅，然僅在被告向原告行使票據權利時，原告得以時效
    抗辯拒絕給付而已，並非被告之票據權利不存在。又被告取
    得原告所簽發之系爭支票係有其原因關係，原告主張兩造間
    就系爭支票無原因關係，應非可採。從而，原告請求確認被
    告持有原告簽發如附表所示6 紙支票之支票債權及利息債權
    不存在，為無理由，應予駁回。
六、本件事證已臻明確，兩造其餘主張、陳述及所提之證據，經
    審酌後，認與判決結果不生影響，爰不一一論述，附此敘明
    。
七、據上論結，本件原告之訴為無理由，依民事訴訟法第78條，
    判決如主文。
中    華    民    國    99    年    4     月    7     日
                  民事第三庭  審判長法  官  丁蓓蓓
                                    法  官  黃書苑
                                    法  官  周玉琦
以上正本證明係照原本作成。
如對本判決上訴，須於判決送達後20日內向本院提出上訴狀。
中    華    民    國    99    年    4     月    7     日
                                    書記官  劉英權
附表：
┌─┬─────┬─────┬────────┬────────┬───┐
│編│面額（新臺│支票號碼  │付款行          │利息計算期間    │利率  │
│號│幣）      │          │                │                │      │
├─┼─────┼─────┼────────┼────────┼───┤
│1 │400,000 元│WH0000000 │台北銀行萬華分行│自民國88年3月2日│年息6%│
│  │          │          │                │起至清償日止    │      │
├─┼─────┼─────┼────────┼────────┼───┤
│2 │200,000 元│WH0000000 │台北銀行萬華分行│自民國88年3月2日│年息6%│
│  │          │          │                │起至清償日止    │      │
├─┼─────┼─────┼────────┼────────┼───┤
│3 │200,000 元│WH0000000 │台北銀行萬華分行│自民國88年3月2日│年息6%│
│  │          │          │                │起至清償日止    │      │
├─┼─────┼─────┼────────┼────────┼───┤
│4 │240,000 元│BC0000000 │彰化銀行雙園分行│自民國88年2月20 │年息6%│
│  │          │          │                │日起至清償日止  │      │
├─┼─────┼─────┼────────┼────────┼───┤
│5 │50,000元  │WH0000000 │台北銀行萬華分行│自民國88年3月29 │年息6%│
│  │          │          │                │日起至清償日止  │      │
├─┼─────┼─────┼────────┼────────┼───┤
│6 │200,000 元│WH0000000 │台北銀行萬華分行│自民國88年4月1日│年息6%│
│  │          │          │                │起至清償日止    │      │
└─┴─────┴─────┴────────┴────────┴───┘

司法院資訊處製作；財團法人民間司法改革基金會備份。
